【裁判字號】    98,上易,190
【裁判日期】    980729
【裁判案由】    返還房屋
【裁判全文】
臺灣高等法院民事判決                 98年度上易字第190號
上  訴  人  甲○○
訴訟代理人  劉錦隆律師
複 代理 人  楊仲傑律師
被 上訴 人  乙○○
訴訟代理人  盧立仁律師
上列當事人間請求返還房屋事件，上訴人對於中華民國98年1月
12日台灣板橋地方法院97年度訴字第2367號第一審判決提起上訴
，本院於98年7月14日言詞辯論終結，判決如下：
    主  文
上訴駁回。
第二審訴訟費用由上訴人負擔。
    事實及理由
一、上訴人起訴主張：
（一）兩造原為夫妻關係，而如附表所示之建物（下稱系爭房屋
      ）原為上訴人之母親林黃寶鳳所有，於76年8 月12日贈與
      上訴人，嗣於79年8 月14日，上訴人父親林諒與被上訴人
      因見上訴人為生意應酬常至酒店消費，時有酒店人員至家
      中收帳，為恐上訴人飲酒誤事處分系爭房屋，竟共同隱瞞
      上訴人，擅取上訴人置於房間抽屜之身分證、印鑑章及所
      有權狀，聯手將系爭房屋以贈與為原因移轉予被上訴人，
      希望藉此防止上訴人隨意變賣系爭房屋或因簽帳致系爭房
      屋遭拍賣。故兩造間並無移轉系爭房屋所有權之物權合意
      ，亦無贈與之債權合意，系爭房屋之所有權移轉行為應為
      無效。爰依民法第767條之規定，先位請求：1. 確認兩造
      間對於系爭房屋之贈與契約及移轉所有權物權契約均不存
      在；2.兩造間就系爭房屋於79年9月5日所為之所有權移轉
      登記應予塗銷。
（二）縱認系爭房屋之所有權移轉行為有效，惟系爭房屋移轉予
      被上訴人之原因係為防止上訴人隨意變賣系爭房屋，則上
      訴人顯無將系爭房屋贈與被上訴人之意，僅係將系爭房屋
      信託登記予被上訴人，現因兩造業已離婚，系爭房屋所有
      權已無繼續信託被上訴人名下之必要，爰依信託契約之法
      律關係，以起訴狀繕本之送達通知被上訴人終止信託契約
      ，備位請求被上訴人應將系爭房屋移轉登記予上訴人。
  （原審判決上訴人全部敗訴，上訴人提起上訴。）
    並於本院聲明：
    (一)原判決廢棄。
    (二)先位聲明：
      1.確認兩造間對於如附表所示建物之贈與契約及移轉所有
        權物權契約均不存在。
      2.兩造間就附表所示之建物於79年9月5日所為之所有權移
        轉登記應予塗銷。
    (三)備位部分：被上訴人應將如附表所示之建物所有權移轉登
      記給上訴人。
二、被上訴人則抗辯如下：
（一）被上訴人自73年間與上訴人結婚後，即與上訴人父母共同
      居住系爭房屋，兩造4 名子女陸續出生後亦同居該屋，並
      均設該址，上訴人父母恐上訴人因嗜酒而任意變賣系爭房
      屋，且擔心被上訴人因上訴人會出手毆打而離家致無人照
      顧小孩，為給予被上訴人保障，上訴人乃同意系爭房屋贈
      與被上訴人，並親自申辦印鑑證明書，於79年9月5日以贈
      與為原因辦理移轉登記予被上訴人，故兩造對於系爭房屋
      之贈與契約及物權移轉契約均有合意。退步言，上訴人提
      起本件訴訟，距系爭房屋79年9月5日移轉登記時已逾18年
      之久，其請求亦已罹於時效。
（二）兩造就系爭房屋並無信託登記之合意，亦未簽訂任何信託
      契約，被上訴人取得系爭房屋係受贈而得，上訴人應就系
      爭房屋有信託關係存在之此有利之事實負舉證責任。
    並於本院聲明：駁回上訴。
三、兩造不爭執之事實：
（一）訴外人黃寶鳳係上訴人之母，兩造原為夫妻關係，黃寶鳳
      於76年9月2日將其原有之系爭房屋所有權，以贈與為原因
      ，移轉登記予上訴人；上訴人嗣於79年9月5日以贈與為原
      因，將之移轉登記予被上訴人。
（二）被上訴人以遭上訴人家庭暴力及外遇為由訴請裁判離婚，
      經本院於97年6月30日以96年度家上字第203號判決離婚確
      定。而上訴人之傷害行為另經本院刑事庭以97年度上易字
      第1790號判處有期徒刑4月，減為有期徒刑2月確定。
（三）黃寶鳳以兩造違反贈與契約為由，行使撤銷權，請求本件
      兩造返還系爭房屋事件（原法院95年訴字第1009號，下稱
      黃寶鳳請求兩造返還系爭房屋事件），業經本院以96年度
      上易字第314號判決駁回黃寶鳳之請求確定。
四、兩造之爭點及論斷：
    上訴人主張兩造間並無贈與及移轉登記系爭房屋之合意，被
    上訴人自應塗銷系爭房屋於79年9月5日所為之所有權移轉登
    記。縱認系爭房屋所有權之移轉有效，亦僅係信託登記，上
    訴人既已終止信託契約，被上訴人亦應將系爭房屋移轉返還
    等語。為被上訴人所否認，並以前揭情詞置辯。是本件兩造
    爭點為：(一)兩造間有無贈與及移轉登記系爭房屋之合意？
    (二)兩造就系爭房屋之移轉登記是否為信託登記？茲分別論
    述如下：
  (一)關於兩造間有無贈與及移轉登記系爭房屋之合意之爭點：
    １、按當事人主張有利於己之事實者，就其事實有舉證之責
        任。民事訴訟法第277 條前段定有明文。系爭房屋於76
        年9月5日，由上訴人名義移轉登記為被上訴人所有，登
        記原因為贈與（下稱系爭移轉登記），此有建物登記謄
        本、建築改良物登記簿影本在卷可憑（見原審卷8、12
        ）。本件上訴人以兩造間並無贈與及移轉登記系爭房屋
        之合意為由，主張系爭移轉登記有應予塗銷之無效原因
        等語。既為被上訴人所否認，則依上開說明，上訴人自
        應就系爭移轉登記為無效之事實負舉證之責任。
    ２、又私文書經本人簽名、蓋章或按指印者，推定為真正。
        民事訴訟法第385亦有明文。 辦理系爭移轉登記申請文
        件所蓋之上訴人印章，係屬真正，為上訴人所不爭執。
        上訴人雖主張：被上訴人未經其同意下盜蓋其印鑑章辦
        理過戶云云。惟未據舉證以實其說，依上開說明，即應
        推定系爭移轉登記申請文件為真正。況本件兩造於73年
        結婚後，即與上訴人父母共同居住系爭房屋，兩造4 名
        子女陸續出生後亦同居該屋，並均設該址之事實，為兩
        造所不爭執，並有戶籍謄本在卷可稽（見原審卷頁63-
        65）。而系爭房屋係於79年9月5日移轉登記於被上訴人
        所有，迄至上訴人提起本件訴訟時即97年10月24日，已
        逾18年之久，則上訴人諉為不知情系爭房屋移轉登記予
        被上訴人之事，衡情亦難置信。
    ３、參以黃寶鳳係上訴人之母，本件兩造原為夫妻關係，黃
        寶鳳於76年9月2日將其原有之系爭房屋所有權，以贈與
        為原因，移轉登記予上訴人；上訴人又於79年9月5日以
        贈與為原因，將之移轉登記予被上訴人等事實，為兩造
        所不爭執，已如前述。而本件上訴人在另件黃寶鳳請求
        兩造返還系爭房屋事件（原法院95年度訴字第1009號）
        審理中自陳：「原告（即黃寶鳳）為被告甲○○之母，
        原告將系爭不動產贈與被告時，被告甲○○與妻林乙○
        ○確實有答應要好好奉養孝順父母，被告甲○○長期以
        來也都有奉養孝順父母，但因被告林乙○○在被告甲○
        ○因案逃亡及服刑期間領走被告大部分之銀行存款，且
        被告甲○○購置的不動產大多登記在兒子名下，被告林
        乙○○竟於94年11月間攜帶子女離家，一走了之，並向
        法院訴請與被告甲○○離婚，爭奪子女的監護權，被告
        甲○○因此身心俱疲，且被告甲○○白天又要工作，致
        被告甲○○無法奉養父母，被告甲○○深覺慚愧，願將
        原告贈與之財產歸還原告，但因原告贈與之財產其中一
        部分之房屋當時被告甲○○同意暫時登記予被告林乙○
        ○託管，所以該部分房屋被告甲○○無法返還，應由被
        告林乙○○返還給原告」等語（見原審卷頁32反面-33
        ）。由此足見，上訴人對於系爭房屋之移轉過程均清楚
        知悉。是上訴人於本院再聲請傳訊證人林諒，核無必要
        ，附此敘明。
    ４、綜此，上訴人以兩造間並無贈與及移轉登記系爭房屋之
        合意為由，主張系爭移轉登記有應予塗銷之無效原因，
        依民法第767條之規定，先位請求： 確認兩造間對於系
        爭房屋之贈與契約及移轉所有權物權契約均不存在；及
        系爭移轉登記應予塗銷，均無理由，不應准許。
  (二)關於兩造就系爭房屋之移轉登記是否為信託登記之爭點：
    １、按85年1 月26日信託法公布施行前，所謂信託行為，係
        指委託人為自己或第三人之利益，以一定之財產為信託
        財產，將之移轉於受託人，由受託人管理或處分，以達
        成一定經濟上或社會上目的之行為。故信託行為雖非法
        定要式行為，無以訂立書面契約為必要，惟仍須基於委
        託人與受託人之合意，方能成立。準此，當事人之一方
        如主張與他方有信託關係存在，自應就信託契約確已成
        立之事實，負舉證責任。若其先不能舉證，縱他方就其
        抗辯事實不能舉證，或其所舉證據尚有疵累，亦應駁回
        該一方之請求，最高法院94年度台上字第767 號裁判意
        旨可資參酌。
    ２、上訴人主張兩造間就系爭房屋之移轉登記有信託關係存
        在之事實，既為被上訴人所否認，則依上開說明，上訴
        人就信託契約成立之事實，自應負舉證之責任。惟查，
        上訴人迄未提出任何證據方法供法院審酌，其僅以被上
        訴人自陳系爭房屋移轉登記之原因在於「牽制好酒色之
        上訴人，讓上訴人無法隨意出賣系爭登記在被上訴人名
        下之不動產」等語，尚不足推論兩造間就系爭房屋之移
        轉登記有信託關係存在。是以，上訴人就其主張兩造間
        有信託關係存在之事實，既無法提出積極證據以實其說
        ，則其以業經通知被上訴人終止信託契約為由，備位請
        求被上訴人應將系爭房屋移轉登記予上訴人，亦屬無據
        ，應予駁回。
五、綜上所述，上訴人(一)先位依民法第767條之規定， 請求1.確
    認兩造間對於系爭房屋之贈與契約及移轉所有權物權契約均
    不存在；2.兩造間就系爭房屋於79年9月5日所為之所有權移
    轉登記應予塗銷。(二)備位依信託契約之法律關係，請求被上
    訴人應將系爭房屋移轉登記予上訴人；均無理由，不應准許
    。是則原審為上訴人敗訴之判決，於法並無不合。上訴意旨
    指摘原判決不當，求予廢棄改判，為無理由，應予駁回。
六、本件事證已明，兩造其餘攻擊防禦方法與所舉證據，核與本
    件判決結果不生影響，爰不再逐一論駁，附此敘明。
七、據上論結，本件上訴為無理由，依民事訴訟法第449條第1項
    、第78條，判決如主文。
中    華    民    國    98    年    7     月    29    日
                    民事第十四庭
                        審判長法  官  張  蘭
                              法  官  黃麟倫
                              法  官  鄭純惠
正本係照原本作成。
不得上訴。
中    華    民    國    98    年    7     月    30    日
                              書記官  劉麗芬


司法院資訊處製作；財團法人民間司法改革基金會備份。
